【裁判字號】    95,台上,2844
【裁判日期】    950525
【裁判案由】    傷害致人於死
【裁判全文】
最高法院刑事判決            九十五年度台上字第二八四四號
    上  訴  人  甲○○
                        60號.
    選任辯護人  陳芝荃律師
                王炳輝律師
                吳瑞堯律師
上列上訴人因傷害致人於死案件，不服台灣高等法院台中分院中
華民國九十四年四月二十一日第二審更審判決（九十三年度重上
更(四)字第二二八號，起訴案號：台灣台中地方法院檢察署八十三
年度偵字第五六二號），提起上訴，本院判決如下：
    主      文
上訴駁回。
    理    由
一傷害致人於死部分：
按刑事訴訟法第三百七十七條規定，上訴於第三審法院，非以判
決違背法令為理由，不得為之。是提起第三審上訴，應以原判決
違背法令為理由，係屬法定要件。如果上訴理由狀並未依據卷內
訴訟資料，具體指摘原判決不適用何種法則或如何適用不當，或
所指摘原判決違法情事，顯與法律規定得為第三審上訴理由之違
法情形，不相適合時，均應認其上訴為違背法律上之程式，予以
駁回。本件上訴人即被告甲○○上訴意旨略稱：(一)、依證人江明
治之證言：「（第二次方員等人回ＫＴＶ被毆後返至紅茶店時情
況？）甲○○在車上休息，方員下車打電話，同時方員亦有受傷
，頭部流血。」顯見在芳庭茶藝館時，上訴人並未下車，原判決
竟認定上訴人當時係在茶藝館內共謀尋仇，自有證據上理由矛盾
之違法。(二)、依張朝貴、江明治、朱正裕之證言，當時張朝貴所
駕駛之車輛係停放龍心百貨公司前，距離案發現場之轉角約五十
公尺，該轉角距離現場又五十公尺，原判決亦認定三人係於車旁
或附近觀望，三人根本看不到現場，乃證人江明治稱有看見上訴
人與其他共犯在遠東百貨拿木棍，當時伊站立於遠東百貨公司對
面云云，其證言自有瑕疵，原判決竟採信三人之證言，已違證據
法則，且原判決認定上開車輛係停放於客來思樂ＫＴＶ樓下路邊
，亦與卷內證據資料相矛盾。(三)、證人施裕孟於民國九十三年十
月二十九日原審訊問時證稱不知上訴人是否手持凶器、有無參與
砸車、打人；證人陳賢訓於同日亦證稱伊不知打人者是否有上訴
人等語，二人於警訊時亦均陳稱無法指認或未注意對方特徵等語
，顯見二人均未目擊上訴人有參與打人傷害之行為，如何注意圍
毆死者朱德文者為何人？二人指認上訴人參與本件傷害犯行，不
足採信，原判決對此有利上訴人之證據未予採信或說明不採之理
由，自屬判決理由不備。(四)、證人張朝貴於偵查中證稱：「甲○
○被瓦斯噴霧器噴到眼睛在地上滾……甲○○在車上是呈昏迷情
形；甲○○到方振益家裡醒過來」等語；證人江明治於偵查中證
稱：「回來時甲○○被瓦斯槍打到，在車上吐」、「（至中國醫
藥學院附設醫院）甲○○在車上沒有下車」、「朱正裕是騎機車
一起去龍心百貨，到達時我人在車上，他們幾人下車，甲○○躺
在車內。」於原審證稱：「五個人，張朝貴開車，蔡政峰與甲○
○均在後面睡覺。」證人朱正裕於偵查中證稱：「甲○○那時好
了（指到方振益家，換言之，即至潭子方振益家中之前尚未好）
」；方振益之母廖素彩於第一審證稱：「我回去天快亮了，看到
方振益受傷，我走過去，才又看到甲○○亦受傷。」「我去買菜
回來看到甲○○腳發紫。」證人鄭玉梅亦證稱上訴人因腦震盪住
院觀察數日之久各等語，即上訴人於偵查中委任之律師徐永城亦
證稱偵查中確有提出上訴人因頭部、兩肘及左膝受傷就醫之診斷
證明書，僅因書記官疏失漏未附卷，可知上訴人確有嘔吐、昏睡
之現象及腳部、眼睛受傷等情形，依葉昭渠博士所著「新法醫學
」之記載，應已達中度腦震盪，其意識消失狀態自外力作用瞬間
後可持續數日至數週漸次回復。是以上訴人於第一次返回案發現
場，因遭保全人員毆擊頭部致受有腦震盪之傷害，陷於意識消失
、昏睡之狀態中，且因該狀態旁人不易發現，致未將上訴人送醫
，應不違常理。即上訴人於偵查中亦供承方振益送醫經過係耳聞
方員所述，原判決就此有利上訴人之辯解及證據未予採信，復未
說明不採之理由，自有判決不備理由之違法。(五)、原判決認定上
訴人與其他共犯就系爭傷害行為，「卻未預見」發生死亡之結果
，應係指客觀上未預見而言，自不得適用刑法加重結果犯之規定
處罰，乃原判決猶論處上訴人傷害致人於死加重結果罪責，自有
判決不適用法則或適用不當之違法。又原判決此部分既認定上訴
人「卻未預見」發生死亡之結果，但判決內復謂「以客觀上行為
人能預見其死亡結果之發生為要件」，既稱「未」預見，又稱「
行為人所能預見」，前後矛盾，與所宣告之主文亦不相適合，自
屬判決理由矛盾。原判決既認定上訴人遭瓦斯噴霧器噴傷，疼痛
難忍，又指上訴人亦持棍棒參與毆打，殊有疑問，且上訴人眼睛
受傷視力必然減退，在深夜對現場鬥毆實況，不可能清楚了解，
客觀上自不能預見發生朱德文傷重死亡之結果，自難令負加重結
果刑責，原判決未予說明上開有利上訴人之證據不予採納之理由
，亦有判決理由不備之違法。(六)、原審於九十四年四月七日審理
，審判筆錄記載出席職員為審判長洪耀宗、法官劉登俊、江德千
，惟判決書則記載參與判決之法官為審判長洪耀宗、法官陳欣安
、江德千，顯見法官陳欣安未參與審判竟參與判決，此部分自屬
違法等語。
惟查證據之取捨與其證明力之判斷，以及事實有無之認定，屬事
實審法院之職權，苟其取捨證據與判斷證據證明力並不違背經驗
法則及論理法則，即不容任意指為違背法令，而執為第三審適法
之上訴理由。本件原判決認定上訴人有原判決事實欄所載之共同
傷害致人於死及傷害犯行，係以告訴人施裕孟、陳賢訓、證人范
永提、汪德興、連子文、江安華等證言，及與上訴人同行之證人
張朝貴證稱第三次回去上訴人有下車；朱正裕、江明治等均證稱
打架該次上訴人有下車參與，江明治並聽聞上訴人提及打死人了
各等語，證人張朝貴、江明治、朱正裕當日係受邀前往，為黃天
佑之朋友，證詞應無誣陷之虞，應可採信，足認上訴人確有共同
傷害行為。告訴人施裕孟、陳賢訓及死者被毆後各受有如原判決
事實欄所載傷害，死者並於送醫後逾數日死亡，亦有相關診斷證
明書、函、勘驗筆錄、驗斷書、相驗屍體證明書、解剖紀錄等可
證。上訴人雖以當時其受瓦斯噴霧器噴中眼睛云云，但經向台中
榮民總醫院查詢，認上開情形視力不會受影響，但在噴中後十分
鐘內主觀會有嚴重疼痛，視覺模糊及流淚之症狀，一小時內症狀
會大幅改善，如果可以忍耐疼痛，在數秒或數分鐘內即可鬥毆，
亦有該醫院函可參。證人等於警訊之證言未經當事人、辯護人於
言詞辯論終結前聲明異議，視為同意作為證據，證人等於偵查中
之證言並無顯不可信之情況，依法亦得作為證據。因上訴人與共
犯所為，難認自始即有殺人犯意，惟其等傷害時攻擊力道甚難拿
捏，對所欲攻擊傷害之部位亦難以精確掌握，則多人以木棍、鐵
棒、球棒、類似開山刀利器傷人，有可能發生死亡之結果，應為
正常理性之一般人在客觀上所能預見，上訴人與共犯等（主觀上
）雖未預見，但因其行為與死者之死亡結果有相當因果關係，仍
應據以論科。至蔡政峰返回芳庭茶藝館時並未受傷，上訴人亦僅
遭瓦斯噴器噴中眼睛，有流淚、嘔吐，並無大礙，亦據張朝貴、
江明治、朱正裕證述甚詳，依蔡政峰診斷證明書所載傷勢，較方
振益為重，蔡政峰果與方振益同時受嚴重外傷而昏迷不醒，同行
者豈有不一併送醫？其辯稱抵達龍心百貨時已昏迷不醒且未下車
云云，應無足採。上訴人雖稱曾就醫云云，但其於偵查中並無提
出診斷證明書之紀錄，證人徐永城雖證稱有提出診斷書云云，但
並無證據可資證明，且縱有該證明書，上訴人受傷情形如何？仍
因無書面證明可資稽考，倘上訴人當時已昏迷不醒，其他同行者
焉會毫無察覺而予送醫？況上訴人於警訊亦供稱當時方振益受傷
比較嚴重，益證其當時並非陷於昏迷狀態，所辯不足採信。證人
鄭玉梅之證言亦無從證明上訴人於本案發生時係處於昏迷不醒之
狀態，其與徐永城之證言均難為上訴人有利之證明。共犯方振益
雖否認有參與圍毆，但其所引證人許惠君、陳意乾之證言與其所
述亦不一致，自無可採。再依時序比較，本件發生之時間應在當
日凌晨一時二十分左右。另張銘石、劉森發受傷部分與本件無關
；楊惠菁前後所言不相一致，顯係迴護之詞；證人張朝貴、江明
治、朱正裕嗣後改稱與之前所述不符，亦屬事後迴護之詞；告訴
人施裕孟、陳賢訓、范永提於原審所述與警訊等就發生時間、打
架人數等所述不盡一致，應係事出突然，又值深夜視線不清所致
，難認所言不實等證據，予以綜合判斷，認上訴人成立刑法第二
百七十七條第二項前段傷害致人於死罪，於法定刑內量處其刑，
已詳敘其所憑之證據及認定之理由，所為論斷，均有卷存證據資
料可資覆按，從形式上觀察，原判決此部分並無違背法令情形。
按同一證人前後供述彼此不能相容，則採信同一證人之部分證言
時，當然排除其他部分之證言，此為法院取捨證據法理上之當然
結果，縱未於判決理由內說明捨棄他部分證言，而僅說明採用某
部分證言之理由，於判決本旨亦無影響，此與判決不備理由自屬
有間。原判決既係依據上訴人共同前往案發現場並參與傷人行為
據為論斷上訴人為本件共犯，則證人江明治證稱返回紅茶店時上
訴人並未下車討論共謀尋仇乙節縱屬事實，亦不影響上訴人共犯
罪責之成立。又原判決事實係認定上訴人等「……（即約於二十
八日凌晨二時二十分許）抵達客來思樂ＫＴＶ樓下『附近路邊』
停車，張朝貴、朱正裕、江明治等……在車牌號碼ＯＵ－一一九
五號自用小客車旁或『附近觀望』……」，並未認定上開車輛係
停放於「客來思樂ＫＴＶ樓下路邊」，與張朝貴、江明治、朱正
裕證稱張朝貴所駕駛之車輛係停放龍心百貨公司前乙節並無矛盾
，而三人抵達現場後亦可能移動站立地點，證人江明治等證稱有
看見上訴人與其他共犯在遠東百貨拿木棍，當時江明治站立於遠
東百貨公司對面等語，亦難認有何瑕疵可指。原判決並非僅依據
告訴人施裕孟、陳賢訓證言據以認定上訴人有參與本件犯行，且
已就告訴人施裕孟、陳賢訓證言前後略有不一部分詳為說明何以
其證言仍可採信，再依據證人張朝貴、江明治、朱正裕等上開證
言，及上訴人苟當時已昏迷不醒，其餘同行者斷無不予同時送醫
救治之理，足見其所辯不可採信，據以論斷說明上訴人確有參與
傷害行為。況證人廖素彩、鄭玉梅所見已為事件結束後之狀態，
自無從據以推論上訴人並未參與本件犯行，原判決雖未再逐一說
明證人張朝貴、江明治、朱正裕、告訴人施裕孟、陳賢訓等證言
略有出入部分如何不可採信及其理由，自不影響原判決之認定，
此部分亦不生判決理由不備之違法。另原判決就傷害致人於死加
重結果犯之論述並不違法，亦無矛盾，上訴意旨猶指稱主觀未預
見與客觀能預見係屬矛盾、原判決不適用法則及適用不當云云，
並再為事實之爭執，亦非適法之上訴理由。另原審於九十四年四
月七日公開審判參與審判者為審判長洪耀宗、法官陳欣安、江德
千，有審判筆錄可稽，且與判決書之記載相同，並無上訴意旨所
指法官陳欣安未參與審判竟參與判決之情形。上訴意旨置原判決
所為明白論斷於不顧，專憑其個人之意見，就原判決理由已經詳
細說明之事項，及原審採證認事之職權行使，漫事爭執並指為違
法，難認已符合首揭法定之第三審上訴要件。此部分之上訴違背
法律上之程式，應予駁回。
二傷害部分：
按刑事訴訟法第三百七十六條所列各罪之案件，經第二審判決者
，不得上訴於第三審法院，法有明文。本件上訴人所犯刑法第二
百七十七條第一項傷害罪部分，核屬刑事訴訟法第三百七十六條
第一款之案件，依首開說明，既經第二審判決，自不得上訴於第
三審法院。縱此部分與傷害致人於死部分有想像競合犯之關係，
為裁判上一罪，但傷害致人於死部分之上訴為不合法，本院應從
程序上予以駁回，而無從為實體上判決，對於輕罪部分之此部分
，亦無從適用審判不可分原則，為實體上審判，上訴人竟復提起
上訴，顯為法所不許，應予駁回。
據上論結，應依刑事訴訟法第三百九十五條前段，判決如主文。
中    華    民    國  九十五  年    五    月  二十五  日
                      最高法院刑事第一庭
                          審判長法官  董  明  霈
                                法官  林  茂  雄
                                法官  張  祺  祥
                                法官  呂  永  福
                                法官  花  滿  堂
      本件正本證明與原本無異
                                      書  記  官
中    華    民    國  九十五  年    六    月    一    日
                                                    Ａ


司法院資訊處製作；財團法人民間司法改革基金會備份。
